臺灣臺北地方法院民事裁定
抗　告　人　賴鋒宗
上列抗告人因消費者債務清理條例更生事件，對於中華民國100
年1月31日本院99年度消債更字第198號裁定，提起抗告，本院裁
定如下：
    主  文
原裁定廢棄。
    理  由
一、按債務人不能清償債務或有不能清償之虞者，得依本條例所
    定更生或清算程序，清理其債務。消費者債務清理條例第3
    條定有明文。次按法院裁定開始更生或清算程式後，得命司
    法事務官進行更生或清算程式，必要時得選任律師、會計師
    或其他適當之自然人或法人一人為監督人或管理人，同條例
    第16條第1項亦有明定。又按債務人對於金融機構因消費借
    貸、自用住宅借款、信用卡或現金卡契約而負債務，在聲請
    更生或清算前，應提出債權人清冊，以書面向最大債權金融
    機構請求協商債務清償方案，並表明共同協商之意旨。同條
    例第151條第1項復定有明文。惟協商前置程序之意旨，在使
    金融機構與債務人就特定種類之債務清理事務上，利用法院
    程序外解決之協商機制，為迅速有效之自主性解決。而此一
    程序之進行，有賴當事人間之協力配合，本於誠信為基礎，
    形成債務清理之共識，各當事人自兼負有最大的誠實協力義
    務，以形成協商成立。否則，該條例所設計之協商前置制度
    ，即形同具文，對金融機構債權人影響甚大，無異鼓勵債務
    人逃避債務而有道德風險，應認不符合聲請更生之要件，以
    符合社會公平。反之，如債務人實質上以盡其最大努力及誠
    意，終無法成立協商，自不能以債務人未同意其自行所提預
    擬協商之金額，而形式上認定其不符合聲請更生之法律要件
    。
二、本件抗告意旨略以：原裁定以債務人即抗告人主觀不願同意
    協商方案，藉故使協商不能成立，而認與更生要件有所不符
    ，逕駁回抗告人更生之聲請。惟查最大債權銀行所提出之前
    置協商方案，乃預擬讓步之分期清償條款，既未經成立協商
    ，即不生拘束效力，而法院審酌債務人有無不能清償債務或
    不能清償之虞之聲請要件時，即行預先審酌認定雙方提出協
    商方案是否合理公允或逕認債務人已享有協商方案分期清償
    利益而據為判斷有無達於不能清償債務之基礎，顯非無疑，
    此乃任意增加法律所未規定之聲請更生障礙要件，且剝奪債
    務人進入更生、清算程序之權益。次查消費者債務清理條例
    第3條所謂「債務人不能清償債務或有不能清償之虞者，得
    依本條例所定更生或清算程序，清理其債務」之規定，乃係
    就更生及清算程序之規定，並非關於前置協商之規定，且受
    請求之債務並無僅以就金融機構協商程序中所提清償方案之
    金額審認，而不包括其他到期債務之清償，原裁定以此作為
    駁回理由，於法尚屬無據。復查債務人並無財產，唯一收入
    為每月薪資新臺幣（下同）2萬元，債務人無兄弟姐妹，又
    須扶養母親，扣除債務人每月必要支出1萬3500元外，每月
    尚須支出扶養費5000元至5500元不等，所剩餘款僅1000元至
    1500元，債務人願撙節支出，每月調度4000元清償債務，亦
    表示該款由全體債權人依債權比例分配至清償完畢止。原審
    尚認債務人未具協力配合，以誠信為基礎，虛應前置協商程
    序，故使協商破裂等語，顯有誤會。又債務人民間債務均已
    到期，並業已對債務人強制執行扣薪及其他債權，依法債務
    人均須一次償還，然原裁定卻以債務人於前置協商程序時並
    未受財資公司或其他債權人聲請強制執行，徒以另有民間債
    務無法負擔協商方案而拒絕成立協商，實非足取，是以原裁
    定審酌事實自有疏漏，於法亦屬有誤。再查債務人之母親係
    中度智能不足併精神病，須時常看診治療，並領有身心障礙
    手冊，債務人每月支出扶養費5000元或5500元，加計債務人
    母親所領取之4000元補助款，亦僅9000元或9500元，並未逾
    內政部公告台灣省99年度每人每月最低生活費9829元，亦屬
    簡約度日。而原審誤算，認債務人每月收入合計為2萬4000
    元，扣除必要生活支出及扶養費，每月尚有5000元之餘額可
    供清償債務等語，顯有誤會。縱將該筆補助款納入聲請人之
    收入，應扣除債務人每月必要支出1萬3500元及受扶養人每
    月必要支出9000元，執此，所剩餘額亦僅1500元。原審認債
    務人每月尚有5000元之餘額可供清償債務，亦顯有誤會。末
    按最高法院97年台抗字第88號裁定關於破產法所表示之意見
    足認消費者債務清理條列乃破產法之簡易程序，其性質應與
    破產法同，如此原裁定以債務人「年僅30歲並有穩定收入，
    以每月均有上述收入及扣除必要費用之餘額計算，仍難認債
    務人有欠缺清償能力之虞」，亦有可議，於法有誤。綜上所
    述，原裁定認債務人聲請更生與更生之要件有所不符，而駁
    回債務人更生之聲請，顯有不當，請求廢棄，准予債務人更
    生等語。
三、經查：
  (一)原審裁定意旨：以抗告人於聲請更生時，未受其所指財資公
    司或其他債權人聲請強制執行，且抗告人之收入應加計其母
    親賴唐阿琴每月所領取之補助款4000元，經綜合考量其每月
    收入扣除支出之餘額，並考量抗告人年僅30歲，而有穩定收
    入，是抗告人拒絕每月4341元之協商金額，難認抗告人於前
    置協商程序已盡其最大之協力義務，亦難認抗告人欠缺清償
    之能力，而駁回抗告人更生之聲請。
  (二)經查，抗告人於99年5月11日與最大債權銀行渣打國際商業
    銀行股份有限公司(下稱渣打銀行)之前置協商程序中，經渣
    打銀行協調其他債權銀行，提供分78期，利率9%，按月清償
    4341元之還款方案，而抗告人以其尚有民間債務無法負擔協
    商方案，每月僅能負擔4000元，以致協商不成立等情，固屬
    無訛。然抗告人於協商時，每月收入僅2萬，扣除其每月必
    要生活費用1萬3500元及扶養中度智障併精神病母親5000元(
    或5500元)，僅餘1500元(或1000元)，顯不足支應每月4341
    元之協商還款方案及其他民間債權人之欠款，有原審卷附前
    置協商收入切結書、中華民國身心障礙手冊、衛生署台南醫
    院診斷證明書、前置協商不成立通知書及債權人清冊等件影
    本可資為證。按扶養之程度，應按受扶養權利者之需要，與
    負扶養義務者之經濟能力及身分定之，民法第1119條定有明
    文。是負扶養義務者所支出之扶養費與受扶養權利者所需之
    必要生活費，兩者內容並非相當，設若受扶養權利人另有收
    入，應扣除該部分收入，不足部分始斟酌扶養義務者之人數
    、經濟能力及身分定而定其扶養費之數額。依內政部公告之
    臺灣省99年度每人每月最低生活費9829元觀之，扣除抗告人
    母親每月所領取之身心障礙補助4000元，尚不足5829元以維
    持其最低限度之人性尊嚴，抗告人之父親賴紹窮及長兄賴鋒
    錡已死亡，抗告人為其母親之唯一扶養義務人，斟酌抗告人
    母親之需要及抗告人之身分、經濟能力，抗告人每月為其母
    親支出扶養費5000元至5500不等，並未逾越必要之程度。而
    原審以抗告人母親之身心障礙補助為抗告人之收入計算，復
    以抗告人之扶養費為抗告人母親之生活必要費用，尚有未洽
    ，自堪認定。
  (二)再者，所謂「不能清償債務」，係指債務人因欠缺清償能力
    ，對已屆期之債務，全盤繼續處於不能清償之客觀經濟狀態
    者而言。而所謂「有不能清償之虞」，係指依債務人之清償
    能力，就現在或即將到期之債務，有不能清償之蓋然性或可
    能性而言。易言之，債務人之狀態如置之不理，客觀上得預
    見將成為不能清償之情形而言，此將來發生不能清償之事實
    ，不必達到高度之確信，司法院廳民二字第0990002160號（
    第二屆司法事務官消債問題研討第4號司法院民事廳消費者
    債務清理條例法律問題研審小組意見參照）。是抗告人聲請
    更生時之總債務為112萬8721元，每月薪資僅為2元，於其母
    親未死亡前每月可支配所得僅為1000元至1500元不等，依上
    開說明，抗告人固僅30歲，且有穩定收入，惟債務人之前揭
    狀態如置之不理，客觀上得預見將成為不能清償之情形。準
    此，自難謂抗告人無不能清償之虞。原審認定抗告人有無清
    償能力，僅審酌抗告人之銀行債權，並逕以抗告人之民間債
    權人暫未就其到期債務對抗告人之財產聲請強制執行，而不
    予列計，疏未查抗告人之民間債權總額達88萬3750元，佔其
    總債務之78%，且該民間債權人前已對抗告人之財產聲請強
    制執行，致聲請人屢遭任職公司之指示而辦理離職。如勉強
    令抗告人接受上開協商還款之方案，使抗告人將其每月樽節
    支出所餘之4341元，全部返還予其中22%之債務，不啻對於
    其他未加入前置協商之民間債權人不公平，並顯可預見當抗
    告人之民間債權人復再對抗告人之財產聲請強制執行時，抗
    告人必然無法依約還款，而終至毀諾。此一僅考量抗告人之
    銀行債權數額即認定抗告人有清償能力，而謂抗告人拒絕前
    置協商方案係欠缺清理債務之誠意，屬於消極未盡相關協商
    之義務，進而謂抗告人聲請更生屬要件不備，即駁回抗告人
    更生聲請，係徒增抗告人迂迴使用法律程序之繁複，而有悖
    於消費者債務清理條例調整債務人與債權人及其他利害關係
    人之權利義務關係，保障債權人之公平受償，謀求消費者經
    濟生活之更生及社會經濟之健全發展之立法目的(同條例第1
    條參照)。
四、綜上所述，本件抗告意旨意指摘原裁定不當，求予廢棄，為
    有理由，惟抗告人之母親於更生程序中死亡，抗告人目前是
    否仍符合聲請更生之法律要件尚待審酌，爰將原裁定廢棄，
    發回原審更為適當之處理。
五、據上結論，抗告人聲請更生，應屬有據，依消費者債務清理
    條例第11條第2項、第15條、民事訴訟法第492條、第495條
    之1第1項、第451條第1項，爰裁定如主文。
中    華    民    國    100    年    3    月    15    日
                  民事第五庭   審判長法  官  薛中興
                                     法  官  歐陽漢菁
                                     法  官  洪純莉
以上正本係照原本作成。
本裁定不得抗告。
中    華    民    國   100    年    3     月    15    日
                                     書記官  邱美嫆